【裁判字號】    89,婚,158
【裁判日期】    890511
【裁判案由】    履行同居等
【裁判全文】
臺灣屏東地方法院民事判決  八十九年度婚字第一五八號
    原      告  甲○○
    被      告  乙○○
右當事人間請求履行同居事件，本院判決如左：
    主      文
原告之訴駁回。
訴訟費用由原告負擔。
    事      實
甲、原告方面：
一、聲明：如主文所示。
二、陳述：
  (一)兩造於民國八十二年八月十一日結婚，婚後同住並設籍於屏東縣潮州鎮○○里○
    ○路○段四十巷九號，兩造感情和睦，努力工作，力求生活穩定。詎婚姻存續中
    ，被告突於八十七年六月間無故離家出走，返回娘家即高雄縣大樹鄉○○村○○
    路二十之四號居住，迄今未回，原告數次欲接其返家，均遭被告拒絕。
  (二)被告所述因購屋款不足向娘家借款之事，以及究竟還清借款與否，均不清楚。況
    且此類經濟問題與本件無關。
  (三)原告工作忙於生意，故希望原告專職照顧家庭及小孩，而不希望其外出工作，生
    活費均有按時交給被告。
  (四)被告拒與原告同居，違背民法第一千零二條，妻以夫之住所為住所之規定，顯未
    履行夫妻互負同居之義務，爰訴請如訴之聲明。
三、證據：提出戶籍謄本、戶籍登記催告書、戶政事務所函各一件。
乙、被告方面：
一、聲明：駁回原告之訴。
二、陳述：
  (一)兩造於八十二年八月十一日結婚後，同住並設籍於原告住處。八十五年十二月間
    因購屋款不足，經濟狀況吃緊，被告應原告要求向娘家借錢支應，總計借款約新
    台幣（下同）一百六十萬元，尚積欠約一百二十萬元未還，迄今已二年，原告亦
    無償還之意，致被告對娘家親友無法交代，兩造為此爭執不休。況於經濟狀況不
    佳之情形下，原告又不允許被告外出工作，亦不給被告生活費，被告不得已至兄
    長經營之水果攤幫忙，原告又為此不快，兩造為此亦爭執不已。
  (二)兩造自八十六年至八十七年五月間均爭吵不斷，被告因此於八十七年五月間搬回
    娘家住迄今。
三、證據：聲請訊問證人張文喜、張惠珍。
    理      由
一、原告起訴主張：兩造於八十二年八月十一日結婚，婚後同住並設籍於屏東縣潮州
    鎮○○里○○路○段四十巷九號，詎被告突於八十七年六月間無故離家出走，返
    回娘家即高雄縣大樹鄉○○村○○路二十之四號居住，迄今未回，原告數次欲接
    其返家，均遭被告拒絕，其違背民法第一千零二條之規定，爰訴請如訴之聲明等
    語。被告則以：兩造於八十二年八月十一日結婚後，同住並設籍於原告住處，八
    十五年十二月間因購屋款不足，經濟狀況吃緊，被告應原告要求向娘家親友借錢
    支應，但迄已二年餘尚有約一百多萬元未還，原告亦無償還之意，致被告對娘家
    親友無法交代，況於經濟狀況不佳之情形下，原告又不允許被告外出工作，亦不
    給被告生活費，因兩造為此自八十六年間至八十七年五月間均爭吵不斷，被告因
    此於八十七年五月間搬回娘家住迄今等語，資為抗辯。
二、原告起訴主張：兩造於八十二年八月十一日結婚，婚後同住並設籍於屏東縣潮州
    鎮○○里○○路○段四十巷九號，現婚姻關係仍存續中，而被告自八十七年五月
    間搬回娘家居住，迄未返家等情，業據其提出與其所述相符之戶籍謄本一份為證
    ，且為被告所不爭執，自堪信為真實。
三、按夫妻互負同居之義務，但有不能同居之正當理由者，不在此限，民法第一千零
    一條定有明文。再維護人格尊嚴與確保人身安全，不僅得以維護婚姻之和諧，亦
    為我國憲法保障人民自由權利之基本理念，而為社會大眾所期待。婚姻係以夫妻
    誠摯相愛為基礎，以共同生活目的，惟仍應併予兼顧人性尊嚴與人身自由考量之
    ，故於有不能同居的正當理由的情況下，得有拒絕同居之抗辯權，避免夫妻任何
    一方在婚姻意旨之下，人格或人身自由受到貶抑及扭曲，致使婚姻之名卻矇禁錮
    人身自由之名。因之，原本諸於共同建立和諧美滿幸福家庭之婚姻，若有足以破
    壞共同生活或難以維持共同生活之情事發生，允宜許其離婚以消滅婚姻關係，故
    七十四年六月三日修正公布之民法親屬編，就裁判離婚之原因，為應實際需要，
    參考各國立法例，增設民法第一千零五十二條第二項，明定有同條第一項以外重
    大事由，難以維持婚姻者，亦得請求離婚，以此項關於夫妻請求裁判離婚事由之
    概括規定，使夫妻請求裁判離婚之事由較富彈性，此亦係考量避免婚姻形骸化而
    導入破綻主義於離婚事由中之立法。準此，所謂不能同居之正當理由，並不以有
    遭受配偶慣行毆打等事由為唯一要件，亦應參酌民法第一千零五十二條第二項之
    立法意旨，對於是否有不能同居之正當事由，允宜以較富彈性之解釋，賦與符合
    社會文化、時代潮流之意義，以使立法意旨之一貫及相符，且使夫妻互負同居義
    務之立法順時推移、與時俱進，而具有時代意義。是應就具體事件，衡量夫妻之
    一方受他方侵害之嚴重性，斟酌當事人之教育程度、社會地位及其他情事，是否
    已危及婚姻共同生活關係之維繫以為斷。若夫妻之一方對待他方之行為已逾越夫
    妻通常所能忍受之程度而有侵害人格尊嚴與人身安全者，即不得謂無不能同居之
    正當理由。本件被告抗辯：八十五年十二月間因購屋款不足，其應原告要求向娘
    家借錢支應，但迄已二年餘尚有一百多萬元未還，原告亦無償還之意，致被告對
    娘家親友無法交代，原告又不許其外出工作，亦不給生活費，致兩造為此自八十
    六年間至八十七年五月間均爭吵不斷等語。本院審酌如次：
  (一)經查，證人即原告父親張文喜證稱：「兩造八十五年間買房子，因有困難，第一
    次先向我拿六十萬元，第二次又拿五十萬元，後來，又因原告是自己女婿，在做
    生意，需有一部車，原來車太舊了，常故障，所以又標會拿了四十萬元給原告去
    買車，我自己家境也不怎麼好。後來，原告又為了要批蒜頭來賣，又拿了三萬元
    給他。後來兩造常爭吵，感情不好，原告先拿了三十萬元來還，其他均未還‧‧
    ‧」；證人即被告堂妹張惠珍證稱：「‧‧‧被告常講說他們買房子經濟很困難
    ，曾經於八十五年間向我借了三萬元，向我妹借了五萬元，後來他們夫妻不合，
    到八十七年，被告一直向原告要求，原告才還錢．．」（參見本院八十九年四月
    二十七日言詞辯論筆錄），足見被告曾為兩造購屋款之事於八十五年底起陸續向
    娘家親友借款，迄仍有部分款項未清償。復參以原告對於上開向被告娘家親友借
    款之事，迭陳：被告向娘家借款之事，以及究竟還清借款與否，均不清楚等語（
    參見本院八十九年四月二十七日言詞辯論筆錄），則由其推諉逃避此問題之態度
    ，而致被告為此難於對娘家親友交代乙情，尚非無由。
  (二)次查，證人張文喜又證：「‧‧‧他們為了買房子有困難，在金錢上常有糾紛，
    被告要工作幫忙家計，原告不同意，就有糾紛，夫妻感情就不好，後來我女兒就
    回我那裡居住了，他們分居後就沒再來往了」；證人張惠珍亦證：「他們夫妻為
    了房貸問題很不愉快，原告又不讓被告工作，‧‧‧他們分居後，原告又不讓被
    告探視小孩，所以問題仍然沒改善」（參見本院八十九年四月二十七日言詞辯論
    筆錄），顯示兩造間於八十六年間起為經濟問題紛擾不斷，又導致自八十七年五
    月間分居迄今，歧異仍未消弭。
  (三)是以，兩造間之經濟問題爭執仍未解決，被告為積欠娘家親友金錢之事耿耿於懷
    ，而原告復未面對問題，弭平被告之疑慮，於此兩造均心懷芥蒂之際強使被告與
    原告同居，無異使其心理壓力加劇，於兩造婚姻之裂痕無異雪上加霜，此顯非民
    法第一千零一條立法之旨。從而，於如上述兩造間已生足以破壞共同生活之情事
    ，並考量兩造於分居之情況下或能冷靜溝通獲致共識，避免婚姻之裂痕擴大諸情
    以觀，自無由強使被告與原告同住一處。揆諸前開規定及說明，被告主張其有不
    能同居之正當理由，洵足採信。
四、從而，原告本於現存之夫妻關係，請求被告履行同居義務，於法即屬無據，應予
    駁回。
五、結論：原告之訴為無理由，依民事訴訟法第七十八條，判決如主文。
中      華      民      國    八十九    年      五      月     十一     日
                                    臺灣屏東地方法院民事第一庭
~B法      官  洪乙心
右為正本，係照原本作成。
如不服本判決，應於送達後廿日內，向本院提出上訴狀。
~B法院書記官  蘇聰藝
中      華      民      國    八十九    年      五      月     十一     日


司法院資訊處製作；財團法人民間司法改革基金會備份。
